【裁判字號】    97,醫自,4
【裁判日期】    991230
【裁判案由】    業務過失致死等
【裁判全文】
臺灣臺北地方法院刑事判決               97年度醫自字第4號
自  訴  人  鄧日福
代  理  人  姜禮增律師
被      告  林肇堂
            吳政翰
            翁國益
            胡婉妍
            郭炳宏
共      同
選任辯護人  古清華律師
上列被告等因業務過失致死等案件，經自訴人提起自訴，本院判
決如下：
    主  文
林肇堂、吳政翰、翁國益、胡婉妍、郭炳宏均無罪。
    理  由
一、自訴意旨略以：
(一)被告林肇堂係國立臺灣大學醫學院附設醫院（下簡稱臺大醫
    院）主任醫師；被告吳政翰、郭炳宏係主治醫師；被告翁國
    益、胡婉妍係住院醫師，均負責被害人即自訴人鄧日福之子
    鄧鈞之檢查、診斷、治療等醫療行為，均為從事醫療業務
    之人。
(二)緣被害人於民國九十五年十二月二日，因身體不適，進入臺
    大醫院住院，接受被告林肇堂、吳政翰、翁國益之檢查診斷
    治療，其中手術檢查概如下列：因疑似肺腎症候群，於九
    十五年十二月三日由家屬鄧雅君簽署手術同意書，及自願付
    費同意書，同意由醫師作腎臟穿刺切片手術檢查，以確定原
    因；於九十五年十二月四日，因急性腎衰竭，由鄧雅君簽
    署手術同意書，同意由醫師作雙腔靜脈導管置入術，以作進
    一步治療；於九十五年十二月十三日，由鄧雅君簽署同意
    ，由醫師作肺部支氣管鏡手術，及磁振掃描攝影檢查。被害
    人於住院檢查診斷治療期間，被告林肇堂、吳政翰、翁國益
    等人於檢查診斷治療時，依當時情形，理應施予必要之注意
    ，詎竟疏未注意，於九十五年十二月十九日左右即發現被害
    人於臺大醫院內感染肺炎（Nosocomial Pneumonia）。被害
    人的體重單日從五十八公斤驟降三公斤至五十五公斤。被告
    林肇堂、吳政翰、翁國益，在被害人住院診斷治療期間，既
    已發現被害人因院內感染患有肺炎等嚴重疾病，其治療具有
    時效性，依當時情形，理應施予必要之注意，繼續住院檢查
    治療，待被害人感染之肺炎等症狀，於治療痊癒後始准許其
    出院。而被告林肇堂、吳政翰、翁國益等人亦無不能注意之
    情事，詎竟疏未注意，不僅疏未就被害人患有肺炎感染之症
    狀，為及時及必要的冶療痊癒行為，亦未就被害人之肺炎或
    感染給予適當治療之藥物，使其痊癒，即命被害人於九十五
    年十二月三十日出院，導致被害人之肺炎症狀持續惡化。被
    害人出院後，因症狀持續惡化，至九十六年二月八日，因咳
    血不止，無法支撐，再度進入臺大醫院診療，除由被告胡婉
    妍施打高劑量類固醇外，被告林肇堂、吳政翰、翁國益、胡
    婉妍等人仍均疏未就被害人之肺炎或感染施予及時及適當必
    要之治療，亦未就被害人之肺炎或感染給予適當治療之藥物
    ，使其痊癒，即命被害人於九十六年二月十日出院。拖延至
    九十六年二月十五日，被害人再度進入臺大醫院急診室。因
    病況嚴重危急，於同月十七日轉入加護病房，由被告吳政翰
    及郭炳宏負責診療。被告吳政翰、郭炳宏，應注意而疏未注
    意採取必要之防制措施，於同月十八或十九日左右，家屬發
    現被害人已無反應，渠二人卻說沒事，是打鎮定劑的關係，
    而疏未採取必要之防制措施，及為及時及適當之治療。迄至
    同年月二十一日渠二人才說被害人的心臟在病房內遭感染金
    黃色葡萄球菌，導致心內膜炎，又造成腦部出血，已成植物
    人。終至九十六年七月十五日宣告不治死亡，時年才二十八
    歲。依臺大醫院於九十六年七月十六日出具之死亡證明書記
    載：被害人死亡之直接原因為「肺炎併敗血性休克」（時間
    ：一星期）；先行原因為「肺血管炎併肺出血」（時間：七
    個月）；其他對於死亡有影響之疾病為「腎炎併慢性腎衰竭
    、腦出血併缺氧性腦病變」（時間：五個月）；另臺大醫院
    於九十六年七月十六日出具之診斷證明書記載，診斷病名為
    ：「1、肺炎併敗血性休克。2、肺血管炎併肺出血。3、腎
    炎併慢性腎衰竭。4、腦出血併缺氧性腦病變。5、感染性心
    內膜炎。6、呼吸衰竭。」，因認被告五人均係涉犯刑法第
    二百七十六條第二項之業務過失致人於死罪嫌云云。
二、按犯罪事實應依證據認定之，無證據不得認定犯罪事實；無
    證據能力、未經合法調查之證據，不得作為判斷之依據；不
    能證明被告犯罪或其行為不罰者，應諭知無罪之判決，刑事
    訴訟法第一百五十四條第二項、第一百五十五條第二項、第
    三百零一條第一項分別定有明文。次按認定不利於被告之事
    實，須依積極證據，苟積極證據不足為不利於被告事實之認
    定時，即應為有利被告之認定，更不必有何有利之證據，復
    有最高法院三十年上字第八一六號判例可資參考。又事實之
    認定，應憑證據，如未能發現相當證據，或證據不足以證明
    ，自不能以推測或擬制之方法，為裁判基礎；認定犯罪事實
    ，所憑之證據，雖不以直接證據為限，間接證據亦包括在內
    ，然無論直接或間接證據，其為訴訟上之證明，須於通常一
    般之人均不致於有所懷疑，而得確信其為真實之程度者，始
    得據之為有罪之認定，倘其證明尚未達到此一程度，而有合
    理性懷疑之存在時，即無從為有罪之認定，此亦有最高法院
    四十年臺上字第八六號、七十六年臺上字第四九八六號判例
    可資參照。次按刑事被告依法並無自證無罪之義務，關於犯
    罪構成要件之證明，就具體之自訴案件，依據刑事訴訟法第
    三百四十三條、第一百六十一條第一項之規定，應由自訴人
    負舉證責任，所指明之證明方法，並須達於足可積極證明被
    告確係犯罪之嚴格證明程度。倘自訴人所提出之證據不足證
    明被告有罪，或自訴人所指證明之方法，無從說服法院以形
    成被告有罪之心證，而認為被告犯罪嫌疑不足者，基於無罪
    推定之原則，自應為被告無罪判決之諭知。
三、本案自訴人認被告五人涉犯前開業務過失致人於死犯行，無
    非以臺大醫院出具之死亡證明書、診斷證明書、九十五年十
    二月三日腎臟切片手術同意書、九十五年十二月四日雙腔靜
    脈導管置入術手術同意書、九十五年十二月十三日磁振掃描
    攝影檢查、肺部支氣管鏡術說明書、被害人院內感染肺炎病
    歷、被害人之生命徵象及病況流程表、九十六年二月八日住
    院診療計劃單、內科加護病房生命徵象及治療紀錄單、護理
    紀錄、病歷等為主要依據。訊據被告林肇堂對於其當時擔任
    臺大醫院內科主任醫師；被告吳政翰對於其為被害人九十五
    年十二月二日至三十日第一次住院及九十六年二月八日至十
    日第二次住院之主治醫師，且為門診診治之醫師；被告翁國
    益對於其於九十五年十二月二日至三十日被害人第一次住院
    期間，擔任風濕免疫科總醫師，在主治醫師指導下，協助其
    他醫師一起參與被害人照顧；被告胡婉妍對於擔任被害人九
    十六年二月八日至十日住院期間的住院醫師；被告郭炳宏對
    於其為被害人自九十六年二月十八日至同年七月十五日在臺
    大醫院胸腔重症加護病房主治醫師等事實均坦認不諱，然被
    告五人均堅決否認涉有前開業務過失致人於死之犯行，被告
    林肇堂辯稱：其係擔任內科主任，只負責行政工作，無參與
    此位病人的任何醫療措施等語；被告吳政翰辯稱：診斷照顧
    病人皆有符合醫療行為等語，被告翁國益、胡婉妍均辯稱無
    自訴人所指之犯罪事實等語；被告郭炳宏辯以：加護病房醫
    療行為皆符合一般醫療常規等語。
四、經查：
(一)程序方面：按「鑑定人由審判長、受命法官或檢察官就下列
    之人選任一人或數人充之：一、就鑑定事項有特別知識經驗
    者。二、經政府機關委任有鑑定職務者。」、「鑑定之經過
    及其結果，應命鑑定人以言詞或書面報告。」、「法院或檢
    察官得囑託醫院、學校或其他相當之機關、團體為鑑定，或
    審查他人之鑑定，並準用第二百零三條至第二百零六條之一
    規定；其須以言詞報告或說明時，得命實施鑑定或審查之人
    為之。」，刑事訴訟法第一百九十八條、第二百零六條第一
    項、第二百零八條第一項分別定有明文。再囑託機關鑑定，
    並無必須命實際為鑑定之人為具結之明文（最高法院七十五
    年臺上字第五五五五號判例參照）。查卷附之行政院衛生署
    九十九年八月二十七日衛署醫字第○九九○二一○七九九號
    書函所檢附之行政院衛生署醫事審議委員會編號00000
    00號鑑定書，雖係被告以外之人於審判外之書面陳述，然
    係法院委託鑑定機關鑑定後所製作之鑑定報告，前開鑑定均
    已詳述鑑定之經過及結果，為刑事訴訟法第一百五十九條第
    一項所指例外情形，應均有證據能力，自訴人代理人認此為
    審判外之傳聞證據，為臆測之詞，未經具結程序之意見，無
    證據能力云云，顯不足採。
(二)實體方面：
    1.被害人於九十五年十二月二日因腎衰竭及肺部出血至臺大
      醫院住院，初步懷疑肺腎症候群，經緊急血液透析及類固
      醇治療，腎功能局部恢復、肺部出血亦改善，住院期間曾
      接受血液檢查與腎臟切片，結果腎臟切片病理報告顯示為
      高血壓性腎病變，但肺部出血原因則仍不明。被害人於十
      二月十九日曾因發燒三十七點八度C，且胸部X光檢查顯示
      左下肺浸潤增加，因而懷疑有肺炎，痰液培養也顯示細菌
      ，經抗生素治療後已退燒；又被害人於十二月三十日體溫
      正常，無咳嗽、無呼吸困難，發炎指標（CPR）正常，因
      而可以出院轉至門診治療。被害人於九十六年一月五日、
      一月十九日及二月二日接受門診治療，於此門診治療期間
      ，被害人並無發燒、咳嗽或呼吸困難之情形。二月二日門
      診後，被害人因下肢水腫安排住院。住院期間，二月八日
      至二月十日接受高劑量類固醇治療，而於二月十日出院，
      住院時並無咳血症狀、無發燒，白血球數目正常；胸部X
      光檢查，並未顯示有肺炎之徵兆。被害人於二月十五日再
      因發燒至臺大醫院接受急診，醫師有採取抽血進行細菌培
      養，並施以經驗性抗生素治療，後因被害人呼吸衰竭，旋
      立即更換抗生素，爾後在細菌培養報告出現金黃色葡萄球
      菌時，又根據細菌對抗生素之敏感測試給予有效之抗生素
      。嗣後經心臟超音波診斷為心內膜炎，於二月十七日因呼
      吸衰竭及心內膜炎，住進加護病房。二月二十日被害人意
      識變化、瞳孔放大、對光照無反射，經腦部電腦斷層檢查
      發現顱內出血，呈現植物人狀態，當時會診腦神經外科醫
      師，認為無法手術治癒，後於九十六年七月十五日上午四
      時許因肺炎敗血症死亡，直接引起被害人死亡之疾病為肺
      炎併敗血性休克（發病至死亡之概略時間為一星期），肺
      炎併敗血性休克之先行原因為肺血管炎併肺出血（發病至
      死亡之概略時間為七個月），其他對死亡有影響之疾病，
      但與引起死亡之疾病或傷害無直接關係之狀況則為腎炎併
      慢性腎衰竭，腦出血併缺氧性腦病變（發病至死亡之概略
      時間為五個月）等情，有臺大醫院診斷證明書、死亡證明
      書、被害人在臺大醫院就診之病歷影本四冊等在卷可按。
    2.被告林肇堂於擔任臺大醫院內科部主任期間，各病房均有
      主任及病房主治醫師負責，有臺大醫院內科病房工作分配
      表（九十五年九月一日至九十六年二月二十八日）在卷可
      按，是被告林肇堂雖擔任主任而對於各病房之行政上有監
      督之責，然其於本案中顯然未對被害人為任何醫療行為，
      則自訴人指訴被告林肇堂有對被害人為醫療行為而有前述
      疏失云云，顯乏依據，被告林肇堂對於被害人既未為任何
      醫療行為，顯非本案之行為人。
    3.自訴人所指「被害人於住院檢查診斷治療期間，被告林肇
      堂、吳政翰、翁國益等醫師於檢查診斷治療時，依當時情
      形，理應施予必要之注意，詎竟疏未注意，於九十五年十
      二月十九日左右即發現被害人於臺大醫院內感染肺炎（No
      socomial Pneumonia）。被害人的體重單日從五十八公斤
      驟降三公斤至五十五公斤。被告林肇堂、吳政翰、翁國益
      ，在被害人住院診斷治療期間，既已發現被害人因院內感
      染患有肺炎等嚴重疾病，其治療具有時效性，依當時情形
      ，理應施予必要之注意，繼續住院檢查治療，待被害人感
      染之肺炎等症狀，於治療痊癒後始准許其出院。而被告林
      肇堂、吳政翰、翁國益等人亦無不能注意之情事，詎竟疏
      未注意，不僅疏未就被害人患有肺炎感染之症狀，為及時
      及必要的冶療痊癒行為，亦未就被害人之肺炎或感染給予
      適當治療之藥物，使其痊癒，即命被害人於九十五年十二
      月三十日出院，導致被害人之肺炎症狀持續惡化。」一節
      ，查被害人於九十五年十二月三日由家屬鄧雅君簽署手術
      同意書，及自願付費同意書，同意由醫師作腎臟穿刺切片
      手術檢查，以確定原因；再於九十五年十二月四日，因急
      性腎衰竭，由鄧雅君簽署手術同意書，同意由醫師作雙腔
      靜脈導管置入術，以作進一步治療；繼又於九十五年十二
      月十三日，由鄧雅君簽署同意，由醫師作肺部支氣管鏡手
      術，及磁振掃描攝影檢查等情，有九十五年十二月三日腎
      臟切片手術同意書、九十五年十二月四日雙腔靜脈導管置
      入術手術同意書、九十五年十二月十三日磁振掃描攝影檢
      查、肺部支氣管鏡術說明書等在卷可按。而被害人九十五
      年十二月二日至十二月三十日於臺大醫院住院期間，經胸
      部X光檢查顯示浸潤增加，病人同時有咳血，臨床上與肺
      部出血吻合，加上後續胸部病灶因類固醇治療而改善，應
      可確定為肺部出血，再根據被害人腎臟切片病理報告顯示
      為高血壓性腎病變，臨床上病患同時出現腎衰竭與肺部出
      血，然而依其他檢查，並無法確認病患所患為肺腎症候群
      ，故於九十五年十二月間在臨床上懷疑被害人為肺腎症候
      群，並無不符醫療常規之處。又依卷內病歷觀之，被害人
      於九十五年十二月十九日曾因發燒三十七點八度C，且胸
      部X光檢查顯示左下肺浸潤增加因而懷疑肺炎，故使用抗
      生素，痰液培養也顯示有細菌，故依此等證據診斷為肺炎
      ，並使用抗生素治療，而非因使用抗生素方診斷為肺炎，
      參諸臨床上肺炎多係以病人呈現發燒、咳嗽或呼吸困難而
      作診斷，本案被害人胸部X光檢查出現浸潤，與痰液培養
      相符，顯無錯誤，使用抗生素治療，亦屬符合醫療常規，
      是自訴人稱被告等人疏未就被害人患有肺炎感染之症狀，
      為及時及必要的冶療痊癒行為，亦未就被害人之肺炎或感
      染給予適當治療之藥物，使其痊癒云云，顯與事實不符。
      再自訴人雖主張被害人係院內感染肺炎，然依卷內證據並
      無證據可資證明自訴人所主張此情，是自訴人空言稱被害
      人係遭院內感染肺炎云云，亦乏依據。而被害人於九十五
      年十二月三十日出院時巳無咳血，胸部病灶與腎功能改善
      ，體溫正常，血中發炎指標（CRP）正常，有病歷資料可
      稽，則醫師依照被害人當時之狀態判定已達可出院之狀態
      而命被害人出院，顯無不當之處，自無疏失可言。
    4.再自訴人所指「被害人出院後，因症狀持續惡化，至九十
      六年二月八日，因咳血不止，無法支撐，再度進入臺大醫
      院診療，除由被告胡婉妍施打高劑量類固醇外，被告林肇
      堂、吳政翰、翁國益、胡婉妍等人仍均疏未就被害人之肺
      炎或感染施予及時及適當必要之治療，亦未就被害人之肺
      炎或感染給予適當治療之藥物，使其痊癒，即命被害人於
      九十六年二月十日出院。」，涉有醫療疏失一節，矧觀諸
      卷內臺大醫院病歷資料，被害人於九十六年一月五日、一
      月十九日及二月二日三次接受門診紀錄中，並無發燒、咳
      嗽或呼吸困難症狀之記載，且被害人於九十六年一月五日
      至二月二日之該段期間內，並未接受抗生素之治療，而罹
      有細菌性肺炎，衡情當有發燒、咳嗽或呼吸困難等症狀而
      需急診或住院治療，且被害人於九十六年二月八日至二月
      十日住院時，經施以胸部X光檢查仍未顯示有肺炎之徵兆
      ，病歷上亦無肺炎症狀之記載，況該次住院時病人係因下
      肢水腫而住院，則當時醫師針對其肺腎症候群為高劑量類
      固醇治療後出院，且於無任何證據顯示被害人當時有細菌
      性肺炎之情形下，自無必要對被害人進行感染性肺炎之治
      療，是此顯無違背醫療常規。況被害人於九十六年二月八
      日住院時，胸部X光檢查並未顯示有肺炎之徵兆，於二月
      十日出院時體溫正常，此觀卷內病歷資料自明，是醫師判
      定被害人當時已達可出院之狀態，醫師之治療符合醫療常
      規，並無疏失。
    5.自訴人雖又指稱「至九十六年二月十五日，被害人再度進
      入臺大醫院急診室。因病況嚴重危急，於同月十七日轉入
      加護病房，由被告吳政翰及郭炳宏負責診療。被告吳政翰
      、郭炳宏，應注意而疏未注意採取必要之防制措施，於同
      月十八或十九日左右，家屬發現被害人已無反應，渠二人
      卻說沒事，是打鎮定劑的關係，而疏未採取必要之防制措
      施，及為及時及適當之治療。迄至同年月二十一日渠二人
      才說被害人的心臟在病房內遭感染金黃色葡萄球菌，導致
      心內膜炎，又造成腦部出血，已成植物人。終至九十六年
      七月十五日宣告不治死亡」云云。
      (1)查被害人於九十六年二月十五日因發燒至臺大醫院急診
        就診後，醫師確實有採取抽血進行細菌培養，並給予抗
        生素治療，有病歷資料在卷可查，矧醫師在病人抵達醫
        院當時，依照當時被害人之狀況施以經驗性抗生素治療
        ，與醫療常規並無不符之處。再被害人於九十六年二月
        十七日因呼吸衰竭轉入加護病房照護後，醫師於九十六
        年二月十八日進行心臟超音波檢查診斷為心內膜炎，血
        液細菌培養報告亦出現金黃色葡萄球菌，與診斷之心內
        膜炎相吻合，遂根據該細菌對抗生素之敏感測試，給予
        有效之抗生素，則醫師診斷被害人為心內膜炎，並給予
        抗生素治療，符合醫療常規，並無疏失之處。
      (2)心內膜炎之常見原因為：心臟手術（置放，心臟節律器
        、裝人工瓣膜）、靜脈藥癮，褥瘡、潰瘍、皮膚發炎，
        或可藉由用力刷牙、咀嚼堅硬食物而使細菌侵入血中循
        環，或其他不明原因所致；此外拔牙、填補牙齒或不良
        之泌尿道處理，皆可誘發感染，是此種疾病之感染途徑
        顯非僅一端，且本件被害人自進入加護病房後，所罹心
        內膜炎持續接受治療中。且依照卷內資料，並未發現醫
        師疏於照導致被害人受感染，是自訴人徒以被害人之症
        狀係受院內感染云云，顯無證據支持。
      (3)再依證人即九十六年二月間在內科加護病房擔任護士之
        張淑婷於本院審理中證稱：九十六年二月間加護病房的
        主治醫師是被告郭炳宏，住院醫師是林桓生、連育忠。
        其有照顧過被害人，依照護理紀錄上看，從九十六年二
        月十九日二點以後收縮壓大概維持在一百二十五到一百
        五十九，二點的時候從紀錄上來看時血壓收縮壓是一百
        三十、舒張壓是八十四。護士會紀錄生命徵象，醫師也
        都會評估。其所為護理紀錄有筆誤之處，其二月十九日
        當班時間應該是九十六年二月十九日晚上九點到隔天早
        上七點半。其等紀錄的生命徵象單會紀錄、評估，如果
        有異狀的話會紀錄在護理紀錄上，若沒有異常特殊的話
        就不會紀錄。護理紀錄的位置與病人的病床很近，也就
        是病房外面門口的桌子上。其看完病人之後會作生理評
        估，評估完病人之後才會作紀錄，上面所載的時間是紀
        錄的時間，並非評估的時間，其在二月十九日晚上八點
        半看病人後，在九點時於護理紀錄上記載被害人意識警
        醒、鼻胃管留置、牛奶熱量一千五百卡、一千CC、設定
        每小時給予七十五CC、腸蠕動緩慢、班內未解便，P1是
        護理問題的標示，高危險性感染/侵入性治療，I是護理
        措施，接觸病人前後洗手，注意感染跡象，定時更換管
        路，E是評值，體溫三十七度，動脈導管左手留置，動
        脈血壓收縮壓一百八十三、舒張壓一百，傷口透明膜保
        護，傷口乾淨，手動式量血壓，收縮壓一百四十六、舒
        張壓五十八，中心靜脈導管右頸留置，生理食鹽水每小
        時注射二CC，鎮定劑每小時給一CC，P是下一個護理問
        題氣體交換功能障礙，措施評估呼吸音、狀況，監測生
        命徵象，動脈血液氣體分析及血氧的數據，評值口腔內
        氣管內管留置，接下來就是呼吸器的設定，呼吸音是鑼
        音，呼吸順暢，血氧百分百，痰顏色黃白、稀薄、量中
        ，續觀察等紀錄。在九十六年二月二十日晚上八點護理
        紀錄上記載「PUPIL SIZE雙側6.0 NO LIGHT REFLEX ，
        有告知醫生R2林、緊急作HEAD CT，並通知家屬」是表
        示根據其所為的評估報告醫生，表示意識不警醒、瞳孔
        對光沒有反應，有報告給林桓生醫師，緊急作腦部電腦
        斷層掃瞄，並通知家屬。生命徵象及治療記錄單上「DO
        RMICUM」是指鎮靜劑。所謂高危險性感染是注意管路留
        置在皮膚上有無感染的徵象，也就是在侵入性管路注意
        有無紅腫發炎的現象，還有生命徵象的評估，因為管路
        放進身體太久會容易感染，所以會做預防性的護理措施
        。容易感染就是指注意傷口有無紅腫、滲液。所指高危
        險性感染是指尚未感染，裡面所提的高危險性感染是指
        管路的評估，指管路有無潛在性的感染等語（見本院九
        十九年十二月八日審判筆錄）。證人即九十六年二月二
        十日住院醫師林桓生於本案審理中證稱：於九十六年二
        月間在臺大醫院擔任住院醫師，是在內科的加護病房任
        職，有在加護病房時醫治過被害人，被害人有感染性的
        心內膜炎，是有細菌感染沒錯。其在晚上七點半、八點
        間發現被害人有瞳孔放大，沒有光反射，懷疑腦部裡面
        有問題，所以決定作電腦斷層掃瞄，告知家屬也是其通
        知護理人員去做的。其在九十六年二月二十日下午二點
        病歷上面記載「當時瞳孔對光PUPIL：RL2mm/2mm，LIGH
        T REFLEX」是指檢查瞳孔的大小，右眼2mm、左眼2mm，
        兩眼對光有反射，是在其對被害人檢查後所作的紀錄，
        此時左右眼瞳孔2mm有光反應，當時被害人的腦部正常
        。加護病房內無時無刻都要追蹤血壓、心跳及呼吸，都
        有監視器在監視，在二月二十日下午二時至晚上七點三
        十五分之間，其都有去看被害人，但是都是和二點鐘的
        情況一樣，並無異狀，所以其沒有紀錄，且也沒有規定
        一定要紀錄。在晚上七點三十五分作診療紀錄時，其係
        記載沒有意識、瞳孔放大、對光沒有反應，當下發現其
        就緊急作電腦斷層掃瞄，且請護士小姐請家屬到院陪伴
        掃瞄，且檢查完之後有告訴被告郭炳宏，也有會診神經
        外科，因為病人腦出血。紀錄上二十日中午十二點五十
        分停止鎮定劑的藥，其當天中午十二點接班的時候鎮定
        劑已經被連育忠醫師關掉了，當時病人意識不清楚，因
        為被害人有用DORMICUM，這是一個鎮定的藥，不是表示
        病人腦部有異常。DORMICUM可以讓病人鎮定，所以意識
        會不清楚。停掉鎮定劑以後，病人要看他之前用的時間
        ，如果才剛用立刻停的話，會馬上醒，如果用很久的話
        ，就不會馬上醒，所以每個病人不一樣，要看用的劑量
        及病人的情況，像被害人腎臟功能不好，所以狀況會比
        較不好，他總共用了五十二個小時。其亦有查看病歷及
        被害人使用的藥，被害人的確有用DORMICUM，且時間很
        長，所以其並無欺騙自訴人等語（見本院九十九年十二
        月八日審判筆錄）。是依上開證人所述及病歷記載，被
        害人於九十六年二月二十日晚間方出現意識變化，瞳孔
        放大，對光照無反射等反應，經腦部電腦斷層檢查發現
        顱內出血，呈現植物人狀態，於會診腦神經外科醫師認
        為無法手術治癒，被害人當時住於加護病房內，檢查與
        會診處置顯無延遲，當時被害人之昏迷指數為三分，依
        據醫療常規，顱內出血之手術適應症之一為昏迷指數七
        至十分，肢體反應四至五分，若昏迷指數低於七分，即
        使手術也無法改善病人之意識狀態，則當時會診腦神經
        外科醫師認為無法手術治癒，因而不建議手術，醫師之
        治療並無不符醫療常規之處。
      (4)又金黃色葡萄球菌為一種通常存在於皮膚上之革蘭氏陽
        性球菌，葡萄球菌會引起相當多不同之感染，長期用藥
        之糖尿病人、癌症病人、老人、幼兒或免疫力下降者，
        均為感染之高危險群，本案被害人有肺部出血，疑似肺
        腎症候群，嗣經醫師以心臟超音波診斷心內膜炎，並給
        予抗生素，被害人之免疫力低下，本身即為金黃色葡萄
        球菌感染之高危險群，自本案病歷資料中無法得知判斷
        金黃色葡萄球菌之感染途徑為院內感染，是自訴人仍執
        前詞稱係院內感染云云，亦不足採。
      (5)自訴人於本院審理中雖以卷內之病歷資料為據，爭執被
        害人於九十六年二月十八日呈現較高血壓，開始施打鎮
        定劑，二月十九日亦然，二月二十日下午一時停止施打
        鎮定劑，血壓突然下降，故被害人於九十六年二月二十
        日上午，至遲至該日下午一時許，即已因腦溢血出血，
        意識不清，被告等人卻未採取必要之醫療措施，迄至該
        日晚上七時經家屬告知後，才於該日晚上七時三十五分
        由醫師診斷，並於八時二十分左右緊急作腦部斷層掃瞄
        ，因延誤過久，錯過黃金搶救時間，致造成被害人死亡
        之結果，被告等人所為顯不符醫療常規而有疏失，且與
        被害人之病情惡化、發生心內膜炎、腦幹溢血併發敗血
        性休克死亡間，確有因果關係云云，然此與前開證人林
        桓生、張淑婷之證述情節有悖，且證人林桓生亦已證稱
        ：腦部出血的原因要看在那個地方，有人血壓會上升，
        有人會下降，且加護病房就血壓、心跳均有監控，使用
        鎮定劑可以讓病人鎮定，會造成意識不清楚等語，是依
        卷內證據，並無證據可資證明被害人於二月二十日下午
        時，已有腦溢血之狀況，難認被告等人就此部分有何違
        反醫療常規之情事。況且，本案直接引起被害人死亡之
        疾病為肺炎併敗血性休克（發病至死亡之概略時間為一
        星期），肺炎併敗血性休克之先行原因為肺血管炎併肺
        出血（發病至死亡之概略時間為七個月），其他對死亡
        有影響之疾病，但與引起死亡之疾病或傷害無直接關係
        之狀況則為腎炎併慢性腎衰竭，腦出血併缺氧性腦病變
        （發病至死亡之概略時間為五個月），有臺大醫院死亡
        證明書在卷可按，亦足認被害人之死亡與腦溢血之間，
        並無因果關係，是自訴人仍執前詞，稱被告等人有此節
        過失云云，顯不足採。
      (6)醫師以類固醇治療肺部出血與疑似肺腎症候群，並以接
        續之血液檢查、腎功能與胸部X光檢查，皆符合醫療常
        規並無疏失。醫師以心臟超音波診斷心內膜炎，進行血
        液細菌培養與血液檢查，在細菌培養報告出現金黃色葡
        萄球菌時，又根據細菌對抗生素敏感測試給予有效之抗
        生素，醫師之治療符合醫療常規並無疏失。另本案被害
        人因同時出現腎衰竭與肺部出血，懷疑肺腎症候群，經
        醫師給予類固醇治療後，其胸部病灶與腎功能已獲得改
        善。爾後經細菌培養報告出現金黃色葡萄球菌，經心臟
        超音波診斷為心內膜炎時，及依細菌對抗生素敏感測試
        ，給予有效之抗生素。被害人因心內膜炎併發顱內出血
        ，並呈植物人狀態，當時會診腦神經外科醫師，認為昏
        迷指數只有三分，未達七分，即使手術治療，對於病情
        並無任何助力，故未採取手術治癒，而繼續使用保守療
        法，其後被害人呈現植物人狀態，嗣於九十六年七月十
        五日因肺炎併發敗血症死亡。綜上，醫師之診斷與治療
        均符合醫療常規，而無疏失，是自訴人徒以上開理由認
        定本案被告五人有前開醫療疏失而有過失云云，均無足
        採。
      (7)另本案被害人家屬對被害人各項檢查皆有簽署檢查同意
        書，顯已符合法律規定告知義務之形式要件，被害人同
        時出現腎衰竭與肺部出血，懷疑肺腎症候群，爾後出現
        心內膜炎與顱內出血，醫師之治療符合醫療常規，並無
        疏失，業如前述，故醫師有否盡告知之義務或有無詳盡
        告知，與日後之醫療處置行為並無影響，顯與被害人死
        亡並無關聯，是本案自訴人一再爭執醫師並未告知云云
        ，顯與本案認定被告等人所為有無違反醫療常規之行為
        無影響，附此敘明。
    6.另本院將本案刑事卷宗連同上開病歷影本等資料送行政院
      衛生署醫事審議委員會鑑定後，該鑑定委員會亦為相同之
      認定，有行政院衛生署九十九年八月二十七日衛署醫字第
      ○九九○二一○七九九號書函暨檢附之行政院衛生署醫事
      審議委員會編號0000000號鑑定書在卷可按，是本
      院認依本案所有卷證，被告林肇堂並無對被害人為任何醫
      療行為，亦無法證明被告吳政翰、翁國益、胡婉妍、郭炳
      宏所為之各該診治行為有何違反醫療常規之處。再本案自
      訴人所提出之前開資料，除診斷證明書外，其餘資料均係
      自被害人病歷資料擷取而出，而此等證據，並無法證明被
      告吳政翰、翁國益、胡婉妍、郭炳宏所為之醫療行為有何
      違反醫療常規而有所疏失。末自訴人代理人於本院審理中
      請求傳喚九十六年二月二十日會診腦神經外科的醫師，以
      證明當時他所作對於病人的判斷，為何無法進行開刀，主
      要原因是時間延誤太久；另請求傳喚證人即於九十六年二
      月二十日晚上八點之前之值班護士洪莙佩，詢問從中午十
      二時五十分直到晚上八點為何完全沒有任何護理紀錄云云
      ，然會診之腦神經外科醫師之所以未對被害人開刀之原因
      及過程既經認定於上，且九十六年二月二十日自中午十二
      時五十分至同日八時雖無護理紀錄之記載，但卷內仍有相
      關之內科加護病房生命徵象及治療紀錄單可按，是顯均無
      法證明前開各被告有何疏失之處，於本案中無調查之必要
      。再自訴人代理人所聲請傳喚自訴人、證人陳依婕之待證
      事實為證明九十六年二月二十日從中午開始到晚上七點多
      自訴人及陳依婕到加護病房看被害人時，被害人已經昏迷
      不醒，自訴人及陳依婕有詢問醫師林桓生，醫師林桓生說
      是打鎮定劑的關係，但事實上應該不是打鎮定劑，而是腦
      溢血，所以林桓生醫師有欺騙家屬，林桓生對家屬所講的
      話，與其自證十四的病歷記載顯然不符等語（見本院九十
      九年十月十五日準備程序筆錄），矧證人林桓生於本院審
      理中業已證稱如前述，是此部分事證已明，亦無傳喚到庭
      作證之必要，附此敘明。
五、綜上所述，被告等五人上開所辯，並無不可採信之處，本案
    並無任何積極證據足資證明被告等人有何自訴人所指之業務
    過失致死之犯行，揆之前揭說明，本院自難憑自訴人所提出
    之上開證據，遽論被告五人確有自訴人所指之業務過失致死
    之犯行，不能證明被告五人犯罪，自應依法諭知被告五人無
    罪之判決。
據上論斷，應依刑事訴訟法第三百四十三條、第三百零一條第一
項，判決如主文。
中    華    民    國    99    年    12    月    30    日
                  刑事第十一庭  審判長法  官  蔡守訓
                                      法  官  詹慶堂
                                      法  官  黃紹紘
以上正本證明與原本無異。
如不服本判決應於收受送達後十日內向本院提出上訴書狀，並應
敘述具體理由；其未敘述上訴理由者，應於上訴期間屆滿後二十
日內向本院補提理由書（均須按他造當事人之人數附繕本）「切
勿逕送上級法院」。
                                      書記官  陳靜君
中    華    民    國   100    年    1     月    5     日

司法院資訊處製作；財團法人民間司法改革基金會備份。
